【裁判字號】    99,上訴,1836
【裁判日期】    990916
【裁判案由】    強盜等
【裁判全文】
臺灣高等法院刑事判決                99年度上訴字第1836號
上  訴  人
即  被  告  戊○○
選任辯護人  呂立彥律師（扶助律師）
上  訴  人
即  被  告  乙○○
選任辯護人  廖虹羚律師（扶助律師）
上列上訴人等因強盜等案件，不服臺灣臺北地方法院99年度訴字
第332號，中華民國99年4月30日第一審判決（起訴案號：臺灣臺
北地方法院檢察署99年度偵字第1298號、第2006號、第2089號）
，提起上訴，本院判決如下：
    主  文
原判決關於戊○○強盜己○○、張雯、丁○○，及定應執行刑
部分，暨乙○○部分均撤銷。
戊○○共同意圖為自己不法之所有，攜帶兇器，以強暴至使不能
抗拒，而使他人交付其物，處有期徒刑柒年陸月；又意圖為自己
不法之所有，於夜間侵入住宅，攜帶兇器，以強暴、脅迫至使不
能抗拒，而取他人之物，未遂，處有期徒刑肆年，扣案折疊刀壹
把、螺絲起子壹支、塑膠手套壹個及迷彩口罩壹個均沒收；又意
圖為自己不法之所有，於夜間侵入住宅，攜帶兇器，以強暴至使
不能抗拒，而取他人之物，處有期徒刑拾年。應執行有期徒刑拾
伍年，扣案折疊刀壹把、螺絲起子壹支、塑膠手套壹個及迷彩口
罩壹個均沒收。
乙○○共同意圖為自己不法之所有，攜帶兇器，以強暴、脅迫至
使不能抗拒，而取他人之物及使他人交付其物，處有期徒刑柒年
陸月。
    事  實
一、戊○○曾因盜匪案件，經本院判處有期徒刑14年，並據最高
    法院判決上訴駁回確定，又因盜匪案件，經臺灣臺北地方法
    院判處有期徒刑8 年，並據本院及最高法院判決上訴駁回確
    定，上開各罪之宣告刑，嗣經本院以85年度聲字第1680號裁
    定應執行有期徒刑20年確定，於98年8 月19日假釋出獄（尚
    未執行完畢，不構成本案累犯）。乙○○曾因軍法結夥搶劫
    、竊盜、詐欺等案件，分別經判處罪刑確定，嗣因減刑，經
    本院以97年度聲減字第141號裁定應執行有期徒刑15年1月確
    定，甫於98年8 月21日假釋出獄（亦未執行完畢，不構成本
    案累犯），皆素行不良，均不知悛悔。
二、戊○○（此部分業經原審判處其有期徒刑9 年確定在案）於
    98年12月16日16時20許，在臺北市中山區伊通公園內，見甲○○年事已高且獨自在該處觀看手上股票交易行情資料，上
    前搭訕，向甲○○謊稱亦投資股市而與之交談，藉機問得吳
    瀛招之住處地址及電話，其間（原判決誤載為期間，應予更
    正）並撥打電話聯繫乙○○前來會合。甲○○於當日17時15
    分許，向戊○○表示欲回家吃飯後，逕自騎乘機車回家。戊○○、乙○○竟意圖為自己不法之所有，並基於強盜取財之
    犯意聯絡，由戊○○攜帶客觀上具危險性、足供為兇器使用
    之水果刀1 把（未扣案），及指示乙○○前往臺北市○○區
    ○○路65號7-ELEVEN便利超商購買封箱膠帶、口罩（均未扣
    案）後，於同日17時30分許，相偕赴臺北市○○區○○路26
    巷24號前佯裝與甲○○巧遇，表示欲造訪甲○○住處。甲○○不疑，遂邀戊○○、乙○○進入臺北市○○區○○路26巷
    24號5 樓住處內。迨至同日17時40分許，乙○○佯向戊○○
    稱甲○○要用餐，渠等應離開了等語，被告戊○○即藉故借
    用廁所，利用甲○○之媳婦丙○○指引廁所位置之際，將丙○○推入廁所內，持上開水果刀抵住丙○○之腹部，向丙○○表示要錢，丙○○旋與戊○○發生拉扯，於掙扎中，遭戊○○所持上開水果刀劃傷，受有右手第5 指深度裂傷併肌腱
    、關節囊斷裂及右手多處裂傷、腹部裂傷等傷害，甲○○見
    狀上前制止並與戊○○拉扯，亦遭戊○○持上開水果刀劃傷
    ，受有臉部裂傷及左右手多處裂傷等傷害。戊○○復持該水
    果刀指向甲○○，恫稱「乖乖讓我綁，要不然我就讓你死」
    ，甲○○因此坐下，戊○○立即以上開購得之膠帶綑綁甲○○雙手，以膠帶封其口，乙○○則依戊○○之指示，以手抓
    住丙○○雙手並控制行動，至使甲○○、丙○○不能抗拒後
    ，戊○○將丙○○帶出廁所搜取財物，乙○○則同時將該處
    窗簾拉上以避免他人發現。丙○○因而交付現金新臺幣（下
    同）54,000元予戊○○，戊○○尚接續出手拿取甲○○、丙○○之手機共2具、扯下丙○○身上之黃金項鍊1條（價值約
    28,000元），及自丙○○之皮包內取出臺灣土地銀行金融卡
    1 枚，逼問丙○○取得密碼。戊○○、乙○○嗣將丙○○帶
    回廁所，以膠帶綑綁丙○○雙手及封口，並將甲○○、丙○○所穿衣服淋濕後逃逸。甲○○、丙○○俟屋內無動靜後，
    始由丙○○前往上址7樓請求鄰居黃達仁協助報警。
三、戊○○與某真實姓名年籍不詳之成年男子間，另意圖為自己
    不法所有，並基於犯意之聯絡，於98年12月20日23時30分許
    ，攜帶客觀上具危險性、足供為兇器使用之水果刀1 把（未
    扣案）在臺北市○○區○○路3段182號兆豐銀行之自動櫃員
    機前，趁己○○已提款完畢欲離去之際，由上開成年男子在
    外把風，戊○○持該水果刀抵住己○○之腹部，要求己○○
    交付現金及皮包，至使己○○不能抗拒，交付其提領之現金
    約9,000元及皮包1 個（內含現金約4,000元、身分證、駕照
    、健保卡各1枚及金融卡3枚等物品），戊○○得手後旋即搭
    乘在外接應之上開成年男子所駕駛之機車一同逃逸離去。
四、戊○○另意圖為自己不法之所有，於98年12月24日凌晨4 時
    40分許之夜間，攜帶客觀上具危險性、足供為兇器使用之螺
    絲起子1支、折疊刀1把，戴上迷彩口罩、塑膠手套，尾隨張
    雯至臺北市中山區○○○路399巷21號10樓之3張雯住處
    門前樓梯間，利用張雯打開住處大門欲進入屋內之機會，
    由張雯左側伸手強取張雯肩上之背包，與護持背包之張
    雯發生拉扯，張雯趁隙帶同背包躲入屋內關閉大門，戊○○猶圖啟門入室，為張雯所堅拒，戊○○續向張雯揮
    舞上開折疊刀，並出言「你再吵，老子捅死你」等語，嗣見
    難以得財而離去。旋在現場附近為據報前來之員警查獲，並
    扣得其所有供上開強盜未遂行為所用之折疊刀1 把、螺絲起
    子1支、塑膠手套1個及迷彩口罩1 個。
五、戊○○另意圖為自己不法之所有，於99年1月4日20時許之夜
    間，攜帶客觀上具危險性、足供為兇器使用之水果刀1 把（
    未扣案）在臺北市○○區○○街118 巷16弄2號1樓前，趁丁○○打開大門欲進入該處樓梯間之際，自後方拉扯丁○○左
    肩上之皮包未果，隨即將丁○○推入樓梯間內，並另起傷害
    之犯意，持該水果刀揮砍丁○○之右手及刺入丁○○之腹部
    約7、8刀，丁○○因而受有右手開放性傷口、肌腱斷裂及大
    小腸創傷性腸穿孔之傷害，至使丁○○不能抗拒，任由戊○○搜取隨身攜帶之皮包1個（內含現金約1萬元、金融卡、信
    用卡等物品）得手逃逸。
六、案經被害人甲○○、丙○○、己○○、張雯及丁○○訴由
    臺北市政府警察局中山分局、信義分局報請臺灣臺北地方法
    院檢察署檢察官偵查起訴。
    理  由
甲、程序部分：
一、依司法院大法官會議釋字第582 號解釋意旨，共同被告於被
    告案件中係屬證人，法院應踐行人證之法定調查程序，始具
    有證據能力；而共同被告於被告案件之警詢、偵查中陳述，
    因被告無從為詰問，而有礙被告之對質詰問權，應無證據能
    力。再法院就被告之案件對其他共同被告或與被告有共犯關
    係之人調查，均應依人證之調查程序傳喚該共同被告或共犯
    到場，命其立於證人之地位而為陳述，並通知被告，使被告
    有與之對質及詰問其現在與先前陳述瑕疵之機會，以確保其
    對質詰問權，並藉以發現實體真實（94年度臺上字第1776號
    判決意旨參照）。依上開大法官會議解釋及最高法院判決意
    旨，法院如於共同被告以證人身分到庭陳述，訊問被告對共
    同被告之審判外陳述有何意見，並准許被告對於共同被告當
    庭及先前陳述進行詰問，即已賦予被告對於共同被告對質詰
    問機會，此時共同被告於審判外陳述之瑕疵，應已治癒，而
    具有證據能力。本件被告戊○○於本院踐行告知得拒絕作證
    之權利，於其不拒絕後，改以證人身分請其依法具結後，以
    證人身分接受交互詰問。從而共同被告戊○○於偵查及原審
    本於被告身分所供，既經法院以證人身分傳喚到庭陳述，並
    經交互詰問，應有證據能力。
二、被告以外之人於審判外之言詞或書面陳述，除法律有規定者
    外，不得作為證據，刑事訴訟法第159條第1項固定有明文；
    惟被告以外之人於審判外之陳述，雖不符同法第159條之1至
    第159之4之規定，而經當事人於審判程序同意作為證據，法
    院審酌該言詞陳述或書面陳述作成時之情況，認為適當者，
    亦得為證據。又當事人、代理人或辯護人於法院調查證據時
    ，知有第159條第1項不得為證據之情形，而未於言詞辯論終
    結前聲明異議者，視為有前項之同意，同法第159 條之5第1
    、2 項亦定有明文。本件各被告及其辯護人就證人即被害人
    甲○○、丙○○、己○○、張雯、丁○○等於偵查中之結
    證、證人黃達仁、柳世航、朱廷懿等於警詢中之證述，於準
    備程序中無人加以爭執，本院於審理時提示上開陳述內容並
    告以要旨，且經公訴人、被告及辯護人表示意見，當事人已
    知上開陳述乃審判外陳述，均未於言詞辯論終結前對該等記
    載審判外陳述筆錄之證據資格有何異議，依據首開規定，應
    視為被告等已有將上開證人審判外陳述作為證據之同意，本
    院審酌上開證人審判外陳述作成時之情況，並無不能自由陳
    述之情形，亦未見有何違法取證或其他瑕疵，且與待證事實
    具有關聯性，認為以之作為證據應屬適當，而得作為證據，
    合先陳明。
三、卷內甲○○及丙○○之馬偕醫院乙種診斷證明書、丁○○之
    臺北醫學大學附設醫院診斷證明書，均屬從事業務之人於業
    務上或通常業務過程所須製作之紀錄文書、證明文書，且未
    見有何顯不可信之情況，依刑事訴訟法第159條之4規定，應
    得為證據。
四、現行刑事訴訟法關於「鑑定」之規定，除選任自然人充當鑑
    定人外，另設有囑託機關鑑定制度。依同法第198條、第208
    條之規定，不論鑑定人或鑑定機關、團體，固均應由法院、
    審判長、受命法官或檢察官視具體個案之需要而為選任、囑
    託，並依第206 條之規定，提出言詞或書面報告，始符合同
    法第159條第1項所定得作為證據之「法律有規定」之情形。
    否則所為之鑑定，仍屬傳聞證據。然於司法警察機關調查中
    之案件，為因應實務上，或因量大、或有急迫之現實需求，
    併例行性當然有鑑定之必要者，基於檢察一體原則，得由該
    管檢察長對於轄區內之案件，以事前概括選任鑑定人或囑託
    鑑定機關、團體之方式，俾便轄區內之司法警察官、司法警
    察對於調查中之此類案件，得即時送請先前已選任之鑑定人
    或囑託之鑑定機關、團體實施鑑定，以求時效（法務部92年
    9月1日法檢字第0920035083號函參照，刊載於法務部公報第
    312 期）。此種由檢察機關概括選任鑑定人或概括囑託鑑定
    機關、團體，再轉知司法警察官、司法警察於調查犯罪時參
    考辦理之作為，法無明文禁止，係為因應現行刑事訴訟法增
    訂傳聞法則及其例外規定之實務運作而為。則經由司法警察
    官、司法警察依檢察官所概括選任之鑑定人或囑託鑑定機關
    、團體所為之鑑定結果，與檢察官選任或囑託為鑑定者，性
    質上並無差異，同具有證據能力。本件採自甲○○住處餐桌
    上之原子筆，採自甲○○住處客廳地板上之膠帶，採自甲○○住處客廳木椅上之指紋，經警送請內政部警政署刑事警察
    局鑑定，所為之書面鑑定報告即內政部警政署刑事警察局99
    年1月14日刑醫字第0980176067號鑑驗書及99年1月26日刑紋
    字第0990009991號鑑驗書，自屬上開「法律規定」得為證據
    者，而有證據能力。
五、被告戊○○之辯護人聲請傳喚證人即被害人張雯證明戊○○對其所為，並無至使不能抗拒之情形。惟相關事實，被告
    戊○○及其辯護人已表明不爭執之旨，僅主張原判決之法律
    適用有違誤之可能（見本院99年6 月29日準備程序筆錄及本
    院99年8 月12日審判筆錄）。參以證人張雯於偵查中已具
    結作證，被告戊○○及其辯護人亦不爭執其證據能力，相關
    事證業臻明確，應無再為傳喚之必要，是未予傳喚。
乙、實體部分：
一、上開事實，業據被告戊○○供認無隱，惟爭執其攫取張雯
    財物未果部分，應僅構成恐嚇取財未遂，攫取己○○、丁○○等財物部分，均應構成搶奪罪，原判決論以加重強盜未遂
    及加重強盜罪，尚有未合云云。訊之被告乙○○固供認曾於
    98 年12月16日依戊○○指示，至7-ELEVEN 便利超商購買膠
    帶與口罩，隨戊○○進入甲○○住處，及事後分得1 萬餘元
    之現金等情，然矢口否認有何強盜犯行，辯稱：當天是戊○○打電話給伊，約伊出來聊天，伊於當日下午5 時許到伊通
    公園與戊○○見面，碰面後看到戊○○與甲○○聊天，嗣甲○○表示要回家吃飯，伊見甲○○回家吃飯，伊原本要回桃
    園，但戊○○說到他朋友那邊坐一坐，伊就跟他一起走，經
    過某家7-ELEVEN便利超商時，戊○○要伊進去裡面買膠帶與
    口罩，沒有說明用途，伊購買後繼續跟著戊○○走，看到他
    跟一個人打招呼，走近一看才知道是剛才在公園遇到的甲○○，戊○○就示意隨之去甲○○家，到下午5 時40分許，伊
    看甲○○之媳婦正在煮飯，伊表示我們應該要離開了，後來
    是丙○○大叫一聲「爸」的時候，伊才跟甲○○走過去，看
    到丙○○身上都是血，甲○○去架開戊○○，伊則是去拉開
    丙○○，戊○○大叫要伊把窗簾關起來，伊就把窗簾關起來
    ，當時戊○○手上拿著刀亂揮，伊也不知道為什麼要幫他關
    窗簾。伊當時忙著找東西包紮丙○○的手，並且按住丙○○
    的手幫她止血，並不是要控制她的行動。伊係受戊○○之欺
    騙，方隨其至甲○○住處，離開現場後共乘計程車，下車時
    戊○○拿現金1 萬元給伊，表示說這些錢先還給伊，因為他
    之前有向伊借過錢，總數約3、4萬元云云。
二、經查：
  (一)上開事實，迭據被告戊○○於99年1 月28日、99年2月5日偵
    訊及原審審理時、暨被告乙○○於99年1月9日偵訊及原審審
    理時坦承不諱，與證人即被害人甲○○、丙○○、己○○、
    張雯、丁○○等於偵查中之結證、證人黃達仁、柳世航、
    朱廷懿等於警詢中之證述，核無不合，且有甲○○住處現場
    相片66幀、松江路超商及路口監視器錄影擷錄畫面27幀、遠
    傳電信股份有限公司98年12月24日遠傳(企營)字第09811206
    007 號函、通聯紀錄查詢單、通聯紀錄、收當物品資料、乙○○購買膠帶所取得之統一發票1紙、扣案物採證照片4幀、
    被害人甲○○及丙○○之馬偕醫院乙種診斷證明書、丁○○
    之臺北醫學大學附設醫院診斷證明書、監視器錄影擷取畫面
    12幀、戊○○跟蹤被害人丁○○之監視錄影擷取畫面7 幀、
    戊○○強盜己○○之監視錄影擷取畫面等存卷及折疊刀 1把
    、螺絲起子1支、塑膠手套1 個及迷彩口罩1個等扣案可資佐
    證。此外，採自甲○○住處餐桌上之原子筆，經比對與戊○○之DNA-STR 型別相同，採自甲○○住處客廳地板上之膠帶
    ，經比對後不排除混有戊○○與甲○○之DNA-STR 型別，採
    自甲○○住處客廳木椅上之指紋，經比對與乙○○之右中指
    、右食指指紋相符，亦有內政部警政署刑事警察局99年1 月
    14日刑醫字第0980176067號鑑驗書及99年1 月26日刑紋字第
    0990009991號鑑驗書附卷可稽。應足擔保被告戊○○、乙○○等上揭自白與事實相符。
  (二)搶奪與強盜雖同具不法得財之意思，然搶奪係乘人不備，公
    然掠取他人之財物，如施用強暴脅迫，至使不能抗拒而取其
    財物或令其交付者，則為強盜罪（最高法院64年度台上字第
    1165號判例參照）。又刑法上之恐嚇取財罪，係以將來之惡
    害恫嚇被害人使其交付財物為要件，若當場施以強暴脅迫達
    於不能抗拒程度，即係強盜行為，不能論以恐嚇罪名（最高
    法院65年度台上字第1212號判例參照）。關於本件被告戊○○為不法得財，對於被害人張雯所實施者，被害人張雯
    於偵查中結稱：伊於98年12月24日凌晨2點至4點左右，詳細
    時間伊不記得在臺北市中山區○○○路399巷21號10樓之3前
    正要回家，當時大樓警衛在睡覺，我們的門禁又壞掉，伊坐
    電梯到10樓門口，已經打開伊住處之第二道門，準備要關的
    時候，伊看到另外一部電梯打開，被告走出來若無其事的樣
    子，經過的時候還看了伊一眼，伊以為他是住隔壁的，就沒
    有想太多，結果他突然從伊左方扯伊掛在肩上之包包，但沒
    有扯下來，他就想要再開伊的家門，伊就跟他發生拉扯不讓
    他開，接著他就拿出一把刀，是什麼刀伊不是很清楚，他拿
    在右手，伊就說「你幹什麼」，結果他就說「你再吵，老子
    捅死你」等語（見99年度偵字第1298號偵查卷第64頁）。被
    告戊○○於原審及本院審理時，對於被害人張雯上開證述
    均表示無意見（見原審卷第148頁背面、本院99年8月12日審
    判筆錄）。足見被告戊○○為不法得財，對於被害人張雯
    所實施者，係當場施以強暴脅迫，非僅乘人不備之際掠取財
    物，或只以將來之惡害恫嚇被害人而已，且遇被害人抵抗及
    關門，尚加以拉扯及企圖開門繼續行強，其具有以不法腕力
    使被害人不能抗拒而取其財物之意念及行為，均甚為顯然。
    其既已著手實施強盜行為之一部，縱因被害人及時躲避而未
    致被害人不能抗拒並進而得財，仍屬強盜行為之未遂無疑。
    又被告戊○○攫取己○○財物之行為，係持水果刀抵住己○○之腹部，要求己○○交付現金及皮包，至使己○○不能抗
    拒；攫取丁○○財物之行為，係拉扯丁○○左肩上之皮包未
    果，隨即將丁○○推入樓梯間內，持水果刀揮砍丁○○之右
    手及刺入丁○○之腹部約7、8刀，丁○○因而受有右手開放
    性傷口、肌腱斷裂及大小腸創傷性腸穿孔之傷害，至使丁○○不能抗拒，任由戊○○搜取財物得手，亦據證人即被害人
    己○○、丁○○證述歷歷，其係施用強暴脅迫，至使不能抗
    拒而取丁○○財物及令己○○交付財物至明，均非僅乘人不
    備，公然掠取他人財物之搶奪行為可比。被告戊○○辯稱其
    所為，僅該當恐嚇取財未遂及搶奪云云，不足採信。
  (三)共同正犯之成立，祇須具有犯意之聯絡，行為之分擔，既不
    問犯罪動機起於何人，亦不必每一階段犯行，均經參與。共
    同實行犯罪行為之人，在合同意思範圍內，各自分擔犯罪行
    為之一部，相互利用他人之行為，以達其犯罪之目的者，即
    應對於全部所發生之結果，共同負責；共同正犯間，非僅就
    其自己實行之行為負其責任，並在犯意聯絡之範圍內，對於
    他共同正犯所實行之行為，亦應共同負責；又共同正犯不限
    於事前有協議，即僅於行為當時有共同犯意之聯絡者亦屬之
    ，且表示之方法，不以明示通謀為必要，即相互間有默示之
    合致，亦無不可（最高法院73年度台上字第2364號判例、97
    年度台上字第2517號判決等參照）。本件被告乙○○於本院
    雖否認參與強盜甲○○住處財物之犯行；惟被告乙○○就其
    與戊○○在伊通公園會合後之行止，於警詢中係供述：伊在
    旁靜觀其變，配合戊○○之說詞等語（見99年度偵字第2089
    號偵查卷第50頁）。關於其遵戊○○之囑，至便利超商購買
    膠帶及口罩時主觀之認識，於警詢中尚供明：戊○○走到該
    超商前時就跟伊說去買口罩，順便再買1 綑膠帶，戊○○當
    時雖然沒有跟伊說他要犯強盜案，但伊當時心裡也已經明白
    他的意圖了，只是伊不方便問他，伊就1 人進入超商購買口
    罩及膠帶，戊○○就在超商外等候伊等語（見99年度偵字第
    2089號偵查卷第50頁）。又關於其在甲○○住處內，配合戊○○拉上窗簾之情形，其於警詢中及偵查中，尚一致供認：
    當時被害人甲○○還在跟戊○○抵抗拉扯，戊○○就對伊大
    聲斥喝說你是不會幫忙綁人嗎，並叫伊去把門反鎖，窗簾拉
    上，所以伊才去把窗簾拉上。戊○○不讓被害人報案，將桌
    上2 支手機一起拿走。又就事後如何拆帳分贓之詢問，其亦
    陳明：犯案後戊○○有給伊強盜所得新臺幣1 萬餘元。迄今
    已被伊花用殆盡（見99年度偵字第2089號偵查卷第51頁至第
    52頁、第54頁至第55頁、第108頁至第110頁）。並於原審確
    認以上所言均實在（見原審卷第150 頁及該頁背面）。參以
    關於被告乙○○在甲○○住處之行止，證人即被害人甲○○
    於偵查中結稱：伊媳婦（按指丙○○）帶在指認室之被告（
    按指戊○○）去洗手間，然後就聽到伊媳婦的聲音，叫伊趕
    快過去，伊過去浴室內，就看到媳婦倒在浴室裡面，這時戊○○拿著水果刀抵住伊胸前，叫伊不能出聲，不然就要傷害
    伊，伊本來有跟他說不要這樣，要錢就給你，結果為其持刀
    割傷伊右手及左手多處，後來他就押伊媳婦去廚房，然後他
    就叫他的同夥（按指乙○○）拿膠帶過來，然後戊○○就用
    膠帶把伊跟伊媳婦的手綁起來，嘴封起來，另一個人去把窗
    簾拉起來等語（見99年度偵字第2006號偵查卷第179 頁）。
    證人即被害人丙○○於偵查中亦結證稱：他們兩個進來後還
    假裝在聊天，戊○○就說要上廁所，伊本來用手比，後來想
    說天暗了，就過去幫他開燈，結果開完燈後要轉身回來，他
    不讓伊轉，還把伊推進浴室，當時就劃傷伊的手，伊被推進
    去後，因為右手小拇指傷的很深，就一直流血。伊大聲叫伊
    公公（甲○○），說你的朋友怎麼這樣，後來伊公公就過來
    ，一直說「不要這樣」，結果他也劃傷伊公公，伊趁機跑出
    去，但被乙○○抓住伊的手，伊只好退到廚房，拿一條毛巾
    按住傷口，退到廚房後乙○○跟伊講說，戊○○有吃藥，不
    要惹他，伊說不會，要錢伊給你，結果戊○○就從浴室出來
    ，伊就從餐廳椅子上拿錢出來，大約4、5萬元，此時乙○○
    把客廳的窗簾拉起來，戊○○又把伊皮包裡面的東西都倒出
    來，他就把伊之金融卡一張拿出來，逼問伊密碼，伊害怕他
    領不出來又對我們不利，伊就講真的密碼。這些都是戊○○
    做的，乙○○指認室裡是在旁邊配合他等語（見99年度偵字
    第2006號偵查卷第179頁至第180頁）。俱足徵表被告乙○○
    至遲於受囑至便利超商購買膠帶及口罩時，已對被告戊○○
    之強盜犯意有所認識，其猶配合之，進入超商購買口罩及膠
    帶，不啻以其行為與戊○○間達成默示之合意，其嗣後並隨
    戊○○前往被害人處，全程在場，且參與或分擔控制被害人
    及避免事洩等部分行為，未見其間有何阻止戊○○遂行本件
    犯罪之舉措，事後又自戊○○處分得部分贓款，與戊○○共
    享強盜之不法所得。顯見被告乙○○與共同被告戊○○間就
    強盜行為之實施，確有意思之合致及行為之分擔甚明；其與
    共同被告戊○○間縱無事前之謀議或明示之通謀，亦無礙於
    共同正犯之成立。至於被告乙○○於其間縱曾協助丙○○止
    血，及未以膠帶綑綁被害人等無訛，亦屬其行為手段及所生
    危險或損害如何之問題，固得作為量刑審酌之參考，但不足
    以據此推翻已明確之共同犯罪事證。被告乙○○聲請傳喚證
    人丙○○證明其協助止血，非控制行動云云，於本件被告等
    之共同強盜行為之證明不生影響，況且相關事實亦臻明確，
    應無繼續傳喚證人丙○○之必要，併此敘明。
  (四)戊○○於本院雖以證人身分結稱：伊要找甲○○作為行搶對
    象這件事情，乙○○不知道。伊要進去甲○○住處行搶的時
    候，乙○○也不否知道是要去行搶。伊在伊通街公園時，打
    電話給乙○○，不是告訴他行搶的事情，只是叫他過來，沒
    有什麼特別目的，伊叫乙○○進去超商買膠帶、口罩，沒有
    說明用途，乙○○亦未詢問購買之目的。我們本來是要去辦
    另外一件事情，所以才在一起。伊在甲○○家裡時，方決定
    行搶，伊沒有事先計畫，是臨時起意行搶。乙○○見狀曾質
    問伊在幹什麼，他叫伊不要這樣做，制止伊約2、3次，那時
    候伊已經失去理智，伊因精神耗弱領有殘障手冊。後來我們
    坐計程車離開甲○○住處後，乙○○沒有與伊發生過吵架。
    伊先前欠乙○○之債務約2、3萬元。伊在計程車上拿1 萬元
    給乙○○，是要還他的云云（見本院99年8 月12日審判筆錄
    ）。非唯與被告戊○○於原審與本院之自白，及被告乙○○
    於原審之自白等鑿枘不入，亦與上揭被告乙○○之供述，及
    證人甲○○、丙○○之證述判然不合；矧其證稱與乙○○共
    乘計程車離開犯罪現場途中不曾與乙○○爭吵，積欠乙○○
    之債務額約2、3萬元云云，亦與被告乙○○所述：我們離開
    現場後共乘計程車，戊○○有跟計程車司機說要去吳興街，
    伊在計程車上跟戊○○吵架，伊責備他要做什麼事情都不事
    先告訴伊，還把伊拖下水，戊○○跟伊說沒有關係，伊就要
    下車，下車時戊○○拿現金1 萬元給伊，表示說這些錢先還
    伊，因為他之前有跟伊借過錢，總數約3、4萬元云云（見本
    院99年6 月29日準備程序筆錄）齟齬。顯不副實，無非串飾
    迴護之詞，無可置信。
  (五)被告戊○○於98年12月14日經鑑定罹患輕度精神障礙，固據
    其提出中華民國身心障礙手冊影本以供調查（見原審卷第63
    頁）。惟所謂精神障礙者係指由於罹患精神病，經必要適當
    醫療，未能痊癒且病情已慢性化，導致職業功能、社交功能
    與日常生活適應上發生障礙，需要家庭、社會支持及照顧者
    。其中輕度精神障礙者之鑑定標準，為職業功能、社交功能
    輕度退化，在協助下可勉強維持發病前之工作能力或可在非
    庇護性工作場所工作，且毋需他人監護，即具日常生活自我
    照顧能力者（見卷內行政院勞工委員會職業訓練局精神障礙
    者就業服務工作手冊節本）。足見輕度精神障礙者，僅係職
    業功能、社交功能輕度退化，仍具日常生活自我照顧能力，
    應無不能辨識其行為違法或欠缺依其辨識而行為之能力，或
    其辨識行為違法或依其辨識而行為之能力，顯著減低之情形
    。矧觀諸被告戊○○於警詢、偵查、原審及本院歷來陳述之
    狀況，均能切題回答，無答非所問或不知所云之情形，顯示
    其事理認知及表達等能力均無缺損，應難據以認定其有何阻
    卻或減輕罪責之事由。
三、綜上，被告戊○○辯稱其對張雯所為，係恐嚇取財未遂，
    對己○○、丁○○所為，僅該當於搶奪罪，被告乙○○辯稱
    係受共同被告戊○○之欺騙，一同至甲○○住處，事後分得
    金錢，乃戊○○為清償欠款所給付，非分贓云云，胥屬避就
    卸責之詞，均不足採信。本案事證明確，被告等犯行堪予認
    定，應依法論科。
四、按犯強盜罪，於實施強暴行為之過程中，如別無傷害之故意
    ，僅因拉扯致被害人受有傷害，乃施強暴之當然結果，固不
    另論傷害罪；然因強盜罪非以傷害人之身體為當然之手段，
    若具有傷害犯意且發生傷害之結果，自應另負傷害罪責（最
    高法院91年度台上字第1441號判決參照）。核被告乙○○所
    為，係犯刑法第330條第1項攜帶兇器強盜罪；其與共同被告
    戊○○間，有犯意之聯絡及行為之分擔，皆為共同正犯；共
    同被告戊○○於持刀實施強暴手段之過程中，因與被害人甲○○、丙○○間發生拉扯、掙扎而劃傷被害人甲○○及丙○○，無積極證據足證被告戊○○係另起傷害犯意而為，應不
    另論以共同傷害罪。核被告戊○○所為，如事實欄三所示部
    分：係犯刑法第330條第1項攜帶兇器強盜罪，其與上開真實
    姓名不詳之成年男子間，有犯意之聯絡及行為之分擔，均為
    共同正犯。被告戊○○所為如事實欄四所示部分：按公寓之
    樓梯間，乃構成集合住宅之一部分（最高法院76年度台上字
    第2972號判例、83年度台上字第1118號判決等參照）。又強
    盜罪之著手，應以實施強暴、脅迫等行為為標準，如已施用
    強暴、脅迫等手段，雖未取得財物者，仍應以未遂論（最高
    法院87年度台上字第288 號判決參照）。被告戊○○此部分
    強盜犯行，除攜帶兇器犯之外，並於夜間在集合住宅之樓梯
    間所為，係犯刑法第330 條第2項、第1項於夜間侵入住宅攜
    帶兇器強盜未遂罪。被告戊○○此一未遂行為，所生危害較
    既遂犯為輕，是依刑法第25條第2 項後段規定，按既遂犯之
    刑減輕之。檢察官起訴意旨就被告戊○○此部分之犯行，請
    依刑法第305 條恐嚇危害安全罪嫌論處，非無未洽；惟檢察
    官嗣於原審審理時，已更正此部分犯行所涉法條，故法院應
    無庸依刑事訴訟法第300 條規定，變更檢察官起訴書所引應
    適用之法條，附此敘明。被告戊○○所為如事實欄五所示部
    分：係犯刑法第330條第1項於夜間侵入住宅攜帶兇器強盜罪
    及第277條第1項傷害罪。被告戊○○於實行加重強盜行為之
    過程中，另起傷害之犯意而同時犯傷害罪，係一行為而觸犯
    上開2 罪名之異種想像競合犯，應依刑法第55條規定，從一
    較重之攜帶兇器強盜罪論處。被告戊○○所犯上開各罪間，
    犯意各別、行為互殊，應予分論併罰。
五、原審以事證明確，對被告等論罪科刑，固非無見。第查：
    被告戊○○先後於98年12月24日、99年1月7日、99年1 月28
    日、99年2月5日接受檢察官偵訊，僅於99年1月28日及99年2
    月5 日之偵訊曾自白犯罪，於98年12月24日及99年1月7日之
    偵訊均否認有何犯行。原判決含混籠統記載被告戊○○於檢
    察官訊問時坦承犯罪事實無訛云云，未臻確實，非無理由未
    備之違誤。被告戊○○強盜張雯、丁○○部分犯行，均
    係於夜間在集合住宅之樓梯間為之，尚有於夜間侵入住宅之
    加重條件，原判決疏未論究，亦有適用法則不當之違法。
    未遂犯之處罰，以有特別規定者為限，並得按既遂犯之刑減
    輕之，刑法第25條第2 項規定甚明。是以既遂犯之減輕，為
    裁量減輕，非義務減輕，原判決就被告戊○○所犯未遂罪名
    ，減輕其刑，未說明其裁量減輕之理由，復謂係「應依刑法
    第25條第2 項之規定，按既遂犯之刑減輕之」，自有理由不
    備及適用法則不當之違誤。原判決事實認定被告等之犯罪
    紀錄及假釋之情形，於刑之裁量復記載2 人甫假釋出獄，竟
    不思正途，於短期之內仍為本件犯行，及審酌渠等智識程度
    、生活狀況等語，惟不僅未說明其依憑，渠等智識程度及生
    活狀況究竟如何，原判決亦未具體認定載明之，致其事實認
    定及科刑審酌失其論據，難謂妥當。被告戊○○、乙○○提
    起上訴，或爭執其罪名及量刑輕重，或否認犯罪，雖均無理
    由，惟原判決既有上開無可維持之瑕疵可議，仍應由本院就
    其上訴部分及定執行刑撤銷改判。爰審酌被告戊○○曾因盜
    匪案件，經本院判處有期徒刑14年，並據最高法院判決上訴
    駁回確定，又因盜匪案件，經臺灣臺北地方法院判處有期徒
    刑8 年，並據本院及最高法院判決上訴駁回確定，上開各罪
    之宣告刑，嗣經本院以85年度聲字第1680號裁定應執行有期
    徒刑20年確定，於98年 8月19日假釋出獄（尚未執行完畢，
    不構成本案累犯）；被告乙○○曾因軍法結夥搶劫、竊盜、
    詐欺等案件，分別經判處罪刑確定，嗣因減刑，經本院以97
    年度聲減字第141號裁定應執行有期徒刑15年1月確定，甫於
    98 年8月21日假釋出獄（亦未執行完畢，不構成本案累犯）
    ，有本院被告前案紀錄表在卷可憑，皆素行不良，竟再犯本
    案各強盜罪，顯不知悛悔，欠缺法紀觀念，視他人尊嚴、人
    身安全及財產權益如無物，應予非難，兼衡被告戊○○係國
    小畢業之智識程度、無業、貧寒等生活狀況、被告乙○○具
    國中肄業之智識程度、無業、家境小康等生活狀況（以上智
    識程度及生活狀況見卷內警詢筆錄人別欄註記）、犯罪目的
    、所用手段、所生危害、及犯罪後態度等一切情狀，分別量
    處如主文第二項、第三項所示之刑，被告戊○○部分並定其
    應執行之刑，資為懲儆。扣案折疊刀1把、螺絲起子1支、塑
    膠手1個及迷彩口罩1個，係被告戊○○所有且供其為如事實
    四所示犯行所用，業據被告戊○○於偵查及原審供明（見99
    年度偵字第2006號偵查卷第182頁及原審卷第149頁背面），
    應依刑法第38條第1項第2款規定，併予宣告沒收。其餘各次
    作案所用之水果刀、封箱膠帶及口罩等物品，既未扣案，又
    非違禁物，且本有其適當之用途，是否確屬被告所有，亦有
    不明，為免滋執行之疑難，是不予宣告沒收，附此敘明。
據上論結，應依刑事訴訟法第369條第1項前段、第364條、第299
條第1項前段，刑法第330條第1項、第2項、第277條第1項、第28
條、第25條第2項、第55條、第51條第5款、第38條第1項第2款，
刑法施行法第1條之1，判決如主文。
本案經檢察官林秀濤到庭執行職務。
中    華    民    國    99    年    9     月    16    日
                  刑事第十二庭審判長法  官  蔡永昌
                                    法  官  蔡國在
                                    法  官  蔡新毅
以上正本證明與原本無異。
如不服本判決，應於收受送達後10日內向本院提出上訴書狀，其
未敘述上訴之理由者並得於提起上訴後10日內向本院補提理由書
（均須按他造當事人之人數附繕本）「切勿逕送上級法院」。
                                    書記官  賴立旻
中    華    民    國    99    年    9     月    20    日
※附錄：本案論罪科刑主要法條全文
中華民國刑法第330條
（加重強盜罪）
犯強盜罪而有第321條第1項各款情形之一者，處7年以上有期徒
刑。
前項之未遂犯罰之。

司法院資訊處製作；財團法人民間司法改革基金會備份。
